ACORDAO-COMPLETO-2541258

ACÓRDÃO 1838/2022 ATA 31/2022 - PLENÁRIO

VISTOS, relatados e discutidos estes autos de pedidos de embargos de declaração opostos pela Concessionária Rota do Oeste S.A. (CRO) contra o contra o Acórdão 1133/2022-TCU-Plenário,
ACORDAM os Ministros do Tribunal de Contas da União, reunidos em sessão Plenária, diante das razões expostas pelo relator, em:
9.1. conhecer dos embargos de declaração interpostos pela Concessionária Rota do Oeste S.A.  para, no mérito, rejeitá-los;
9.2. dar ciência desta deliberação ao embargante e aos demais interessados.

Embargos de declaração em representação

Agência Nacional de Transportes Terrestres.

3. Interessados/Responsáveis/Recorrentes:
3.1. Interessados: Agência Nacional de Transportes Terrestres (04.898.488/0001-77); Concessionária Rota do Oeste S.a. (19.521.322/0001-04).
3.2. Recorrente: Concessionária Rota do Oeste S.A. (19.521.322/0001-04).

13.1. Ministros presentes: Bruno Dantas (na Presidência), Walton Alencar Rodrigues (Relator), Augusto Nardes, Aroldo Cedraz, Vital do Rêgo e Antonio Anastasia.
13.2. Ministro-Substituto convocado: Augusto Sherman Cavalcanti.
13.3. Ministros-Substitutos presentes: Marcos Bemquerer Costa, André Luís de Carvalho e Weder de Oliveira.

WALTON ALENCAR RODRIGUES

Ministro Walton Alencar Rodrigues.

Trata-se de embargos de declaração opostos pela Concessionária Rota do Oeste S.A. (CRO) contra o contra o Acórdão 1133/2022-TCU-Plenário, reproduzido a seguir:
VISTOS, relatados e discutidos estes autos de pedido de reexame interposto pela Concessionária Rota do Oeste S.A. contra o Acórdão 2644/2019-TCU-Plenário,
ACORDAM os Ministros do Tribunal de Contas da União, reunidos em sessão Plenária, diante das razões expostas pelo relator, em:
9.1. conhecer do pedido de reexame interposto pela Concessionaria Rota do Oeste S.A. e, no mérito, negar-lhe provimento;
9.2. dar ciência deste Acórdão à recorrente e aos demais interessados.
O pedido de reexame que teve provimento negado pelo acórdão embargado havia sido interposto pela recorrente contra o Acórdão 2644/2019-TCU-Plenário, exarado por ocasião do julgamento de representação formulada pelo Deputado Federal Nilson Leitão, acerca de indícios de irregularidades relacionados à gestão do contrato de concessão da BR-163/MT, administrada pela recorrente.
Em razão da inexecução das obrigações de investimentos nas obras de ampliação de capacidade e melhorias previstas no Programa de Exploração da Rodovia (PER) , por meio deste acórdão, o TCU determinou à Agência Nacional de Transportes Terrestres (ANTT) que (i) promovesse o reequilíbrio econômico-financeiro do contrato mediante aplicação de descontos tarifários ("Fator D") e devolução dos valores ("Fator C") auferidos pela CRO, (ii) adotasse medidas para executar as garantias de execução desse ajuste, e (iii) avaliasse se o serviço está sendo devidamente prestado e se a Concessionária está cumprindo todas as cláusulas contratuais ou regulamentares e, se for o caso, adotasse as medidas prévias à instauração de processo administrativo para a eventual declaração de caducidade da concessão.
Irresignada, a recorrente argumenta que o acórdão embargado incorreu em contradição ao reconhecer que a qualificação da relicitação da BR-163/MT no âmbito do PPI implicará em perda de objeto das determinações emitidas pelo Tribunal, mas, ao mesmo tempo, desconsidera essa opção e exige instauração do processo de caducidade da concessão em análise.
Informa que, após a apresentação do pedido de relicitação pela CRO (peças 79 e 80) , houve publicação da Deliberação-ANTT 103/2022 (peça 81) , que havia atestado a viabilidade técnica e jurídica do requerimento de relicitação da concessão da BR-163/MT, apresentado pela CRO. Depois disso, no dia 05/05/2022, a Portaria-MInfra 24/2022 (peça 82) declarou a compatibilidade da mencionada relicitação com o escopo da política pública do Ministério da Infraestrutura.
Apresenta fato novo, ocorrido em 09/06/2022: a formalização da Resolução-CPPI  235/2022 (peça 98) , por meio da qual o Conselho do PPI opinou favoravelmente à qualificação da relicitação da CRO (BR-163/MT) .
Ao ressaltar que os arts. 2º e 14, § 3º, da Lei 13.448/2017 dispõem que a qualificação da relicitação no âmbito do PPI implicará no sobrestamento de todas as medidas destinadas a instaurar ou a dar seguimento a processos de caducidade eventualmente em curso contra o contratado, a embargante requer o provimento dos embargos, por fato superveniente, para que sejam afastadas as determinações do Acórdão 2644/2019-TCU-Plenário, por perda de objeto.

Paulo Sérgio Bezerra dos Santos, Ana Cristina Lopes Campelo de Miranda Bessa e outros, Diego Fabrinny Pimenta Braga (15.866/OAB-MT), Antônio Henrique Medeiros Coutinho (34.308/OAB-DF) e outros.

Não atuou.

EMBARGOS DE DECLARAÇÃO. REPRESENTAÇÃO ACERCA DE INDÍCIOS DE IRREGULARIDADES RELACIONADOS À GESTÃO DO CONTRATO E CONCESSÃO DA BR-163/MT. PEDIDO DE REEXAME. NEGATIVA DE PROVIMENTO. AUSÊNCIA DE CONTRADIÇÃO. EMBARGOS REJEITADOS.

REPRESENTAÇÃO (REPR)

Secretaria de Recursos (Serur); Secretaria de Fiscalização de Infraestrutura Rodoviária e de Aviação Civil (SeinfraRod).

Trata-se de embargos de declaração opostos pela Concessionária Rota do Oeste S.A. (CRO) contra o contra o Acórdão 1133/2022-TCU-Plenário, por meio do qual este Tribunal conheceu do pedido de reexame interposto pela Concessionaria Rota do Oeste S.A. para, no mérito, negar-lhe provimento.
Tal pedido havia sido interposto pela recorrente contra o Acórdão 2644/2019-TCU-Plenário, de relatoria do E. Ministro Bruno Dantas, exarado por ocasião do julgamento de representação formulada pelo Deputado Federal Nilson Leitão, acerca de indícios de irregularidades relacionados à gestão do contrato de concessão da BR-163/MT, administrada pela recorrente.
Em razão da inexecução das obrigações de investimentos nas obras de ampliação de capacidade e melhorias previstas no Programa de Exploração da Rodovia (PER) , por meio do Acórdão 2644/2019-TCU-Plenário, este Tribunal determinou à Agência Nacional de Transportes Terrestres (ANTT) que: (i) promovesse o reequilíbrio econômico-financeiro do contrato mediante aplicação de descontos tarifários ("Fator D") e devolução dos valores ("Fator C") auferidos pela CRO; (ii) adotasse medidas para executar as garantias de execução desse ajuste; e (iii) avaliasse se o serviço está sendo devidamente prestado e se a Concessionária está cumprindo todas as cláusulas contratuais ou regulamentares e, se for o caso, adotasse as medidas prévias à instauração de processo administrativo para a eventual declaração de caducidade da concessão.
Irresignada, a recorrente argumenta que o acórdão embargado incorreu em contradição ao reconhecer que a qualificação da relicitação da BR-163/MT no âmbito do PPI implicará perda de objeto das determinações emitidas pelo Tribunal, mas, ao mesmo tempo, desconsidera essa opção e exige instauração do processo de caducidade da concessão em análise.
Informa que, após a apresentação do pedido de relicitação pela CRO (peças 79 e 80) , houve publicação da Deliberação-ANTT 103/2022 (peça 81) , que havia atestado a viabilidade técnica e jurídica do requerimento de relicitação da concessão da BR-163/MT, apresentado pela CRO. Depois disso, no dia 05/05/2022, a Portaria-MInfra 24/2022 (peça 82) declarou a compatibilidade da mencionada relicitação com o escopo da política pública do Ministério da Infraestrutura.
Apresenta fato novo, ocorrido em 09/06/2022, qual seja: a formalização da Resolução-CPPI  235/2022 (peça 98) , por meio da qual o Conselho do PPI opinou favoravelmente à qualificação da relicitação da CRO (BR-163/MT) .
Ao ressaltar que os arts. 2º e 14, § 3º, da Lei 13.448/2017 dispõem que a qualificação da relicitação no âmbito do PPI implicará no sobrestamento de todas as medidas destinadas a instaurar ou a dar seguimento a processos de caducidade eventualmente em curso contra o contratado, a embargante requer o provimento dos embargos, por fato superveniente, para que sejam afastadas as determinações do Acórdão 2644/2019-TCU-Plenário, por perda de objeto.
Feito breve resumo dos fatos, decido.
Conheço dos embargos de declaração por atenderem aos requisitos atinentes à espécie.
Quanto ao mérito, não há omissão no acórdão embargado.
Por ocasião do pedido de reexame, a CRO havia trazido informações acerca da solicitação que havia feito à ANTT para que fosse promovida a relicitação da concessão da BR-163/MT, que a Agência havia se manifestado favoravelmente ao pleito e que estava prevista para junho a sua qualificação pelo Conselho do Programa de Parcerias de Investimentos (CPPI) .
Como registrado no voto condutor do acórdão embargado, tais informações apenas dizem respeito acerca da expectativa de tal qualificação, que marca o início do processo de relicitação. Enquanto não formalizado o seu início, não se poderia falar em perda de objeto.
Com a notícia de que, em 09/06/2022, ocorreu a formalização da Resolução-CPPI  235/2022, por meio da qual o Conselho do PPI opinou favoravelmente à qualificação da relicitação da BR-163/MT, a embargante requer a reforma das determinações endereçadas à ANTT.
O art. 14, § 3º, da Lei 13.448/2017 é claro ao dispor expressamente que:
§ 3º Qualificado o contrato de parceria para a relicitação, nos termos do art. 2º desta Lei, serão sobrestadas as medidas destinadas a instaurar ou a dar seguimento a processos de caducidade eventualmente em curso contra o contratado.
Tal qualificação só ocorre formalmente com a publicação de decreto presidencial, o que ocorreu por meio do Decreto 11122/2022, de 6 de julho de 2022, posterior ao acórdão embargado.
 Sendo assim, não há contradição neste decisum, razão pela qual conheço dos presentes embargos de declaração para, no mérito, rejeitá-los.
A perda de objeto das determinações de que trata o item 9.2 do Acórdão 2644/2019-TCU-Plenário deve ser objeto de monitoramento deste. Caso a CRO deseje antecipar tal reconhecimento, pode peticionar ao Relator a quo, a quem cabe analisar a situação.
Ante o exposto, VOTO para que seja adotada a minuta de acórdão que trago ao exame deste Colegiado.
TCU, Sala das Sessões, em 10 de agosto de 2022.
WALTON ALENCAR RODRIGUES 
Relator